【裁判字號】    98,交抗,830
【裁判日期】    981130
【裁判案由】    聲明異議
【裁判全文】
臺灣高等法院高雄分院刑事裁定         98年度交抗字第830號
抗  告  人  高雄市政府交通局
法定代理人  王國材
受處分人    甲○○
上列抗告人因受處分人違反道路交通管理處罰條例聲明異議案件
，不服臺灣高雄地方法院中華民國98年11月11日裁定（原處分案
號：高市交裁字第裁32-B00000000號；原審案號：98年度交聲字
第2579號），提起抗告，本院裁定如下：
    主  文
原裁定及原處分均撤銷。
甲○○汽車駕駛人，駕駛汽車經測試酒精濃度超過規定標準，處
罰鍰新臺幣伍仟元、並應吊扣普通重型機器腳踏車駕駛執照拾貳
個月及接受道路交通安全講習。
    理  由
一、抗告意旨略以，受處分人甲○○因酒醉駕車行為，經原審裁
    定將原處分關於吊扣駕駛執照12個月部分撤銷部分，因受處
    分人違規所騎乘為125CC 重型機車，且受處分人所持其領有
    之普通重型機器腳踏車駕駛執照，業於民國98年9 月14日臨
    櫃（高雄市政府交通局交通事件裁決中心）辦理執行吊扣12
    月之處分，於法自無不合。又倘抗告人如再依原審裁定意旨
    ，依「違反道路交通管理事件統一裁罰基準及處理細則」第
    43條第2 項第3 款規定，記明應受吊扣駕駛執照之名稱，重
    為裁決，對受處分人已於98年9 月14日已執行吊扣駕照之期
    日，將重新起算，恐有爭議，綜上，抗告人同意原審關於罰
    鍰部分裁定（即處罰鍰新台幣4 萬5 千元部分撤銷，甲○○
    汽車駕駛人，駕駛汽車經測試酒精濃度超過規定標準，處罰
    鍰新臺幣5 千元），惟抗告人關於吊扣駕駛執照12個月之處
    分並無不當，原審裁定尚有誤會，爰請求撤銷原裁定，另為
    適法之裁定。
二、本件異議意旨略以：受處分人因上開交通違規行為，已於96
    年10月26日經臺灣高雄地方法院檢察署檢察官緩起訴處分，
    並已履行完畢，原處分裁決罰款4 萬5 千元，吊扣駕駛執照
    12個月，施以道路交通講習，明顯違反行政罰法「一事不二
    罰」，為此，請求撤銷原處分等語。
三、按汽車駕駛人，駕駛汽車經測試檢定有酒精濃度超過規定標
    準之情形者，處新臺幣15,000元以上60,000元以下罰鍰，並
    當場移置保管其車輛及吊扣其駕駛執照1 年；有第35條第1
    項規定之情形者，應接受道路交通安全講習，道路交通管理
    處罰條例第24條第1 項第2 款、35條第1 項第1 款分別定有
    明文。而所謂酒精濃度超過規定之標準者，依道路交通安全
    規則第114 條第2 款之規定，係指汽車駕駛人飲用酒類或其
    他類似物後其吐氣所含酒精濃度超過每公升0.25毫克或血液
    中酒精濃度超過0.05% 以上者。次按汽車駕駛人，因違反本
    條例及道路交通安全規則之規定，受吊銷駕駛執照處分時，
    吊銷其持有各級車類之駕駛執照，道路交通管理處罰條例第
    68條定有明文。
四、經查：
  (一)受處分人甲○○於96年8 月16日凌晨3 時許飲酒後騎乘車號
    GE5-288 號重型機車，行經高雄市○○區○○路11號前，因
    酒後駕車行車不穩而失控自摔，經高松派出所員警到場處理
    ，並送醫測得受處分人血液中酒精濃度為225.18mg/dl ，換
    算呼氣中酒精濃度達每公升1.1 毫克，而予以舉發受處分人
    ，由原處分機關就酒後駕車部分之交通違規行為裁處罰鍰45
    ,000元、吊扣駕駛執照12個月，並施以道安講習之事實，業
    據受處分人自承在卷，並有原處分機關98年9 月3 日高市交
    裁字第裁32-B00000000號裁決書1 份附卷可稽，是受處分人
    酒後酒精濃度超過規定標準，仍於上開時、地騎乘重型機車
    之違規行為，堪以認定。
  (二)原處分裁處罰鍰45,000元部分：
  1.按於94年2 月5 日公布，並自95年2 月5 日施行之行政罰法
    第26條第1 項規定：「一行為同時觸犯刑事法律及違反行政
    法上義務規定者，依刑事法律處罰之。但其行為應處以其他
    種類行政罰或得沒入之物而未經法院宣告沒收者，亦得裁處
    之」；次按於94年12月28日修正公布，並自95年7 月1 日施
    行之道路交通管理處罰條例第35條第8 項規定：「……前項
    （指有酒精濃度超過規定標準而駕駛車輛等情形）汽車駕駛
    人，經裁判確定處以罰金低於本條例第92條第3 項所訂最低
    罰鍰基準規定者，應依本條例裁決繳納不足最低罰鍰之部分
    。」參諸上開條文之規定，可認道路交通管理處罰條例第35
    條第8 項，為行政罰法第26條第1 項之特別規定。再按被告
    所犯為死刑、無期徒刑或最輕本刑3 年以上有期徒刑以外之
    罪，檢察官參酌刑法第57條所列事項及公共利益之維護，認
    以緩起訴為適當者，得定1 年以上3 年以下之緩起訴期間為
    緩起訴處分，刑事訴訟法第253 條之1 定有明文，又依同法
    第253 條之2 第1 項規定，檢察官為緩起訴處分者，得課被
    告予一定之負擔或指示，其中緩起訴之被告若依檢察官緩起
    訴處分命令，向公益團體繳納捐款，即係履行檢察官為緩起
    訴處分命令，該等金錢給付，並得為民事強制執行名義，受
    處分人因上開緩起訴處分而剝奪其財產權，主觀上前揭金錢
    給付義務亦具有強制性、懲罰性，雖不若易科罰金係以支付
    金錢作為自由刑之替代，惟經由緩起訴處分條件之履行使其
    免於遭檢察官發動起訴程序，仍具有替代刑罰之效果，實質
    上應屬於行政罰法第26條第1 項所稱之「刑事法律處罰」，
    而有行政罰法第26條第1 項「一事不二罰」規定之適用。則
    依修正後道路交通管理處罰條例第35條第8 項所規定之罰金
    ，解釋上亦應包括依檢察官處分命令，而向公益團體繳納捐
    款在內。故受處分人既依檢察官之緩起訴處分命令，向公益
    團體繳納捐款，即係履行檢察官為緩起訴處分命令，與受刑
    事處罰無異。
  2.經查，本件受處分人甲○○於上開時、地酒後駕車為警查獲
    ，經臺灣高雄地方法院檢察署檢察官於96年10月26日以96年
    度偵字第28924 號為緩起訴處分，緩起訴期間為1 年，並命
    異議人於緩起訴處分確定後3 個月內，支付4 萬元予高雄市
    觀護志工協進會毒品減害專戶，該緩起訴處分於96年12月3
    日確定，受處分人於97年3 月13日繳納上開款項後，該緩起
    訴處分於97年12月2 日期滿等情，有上開裁決書、臺灣高雄
    地方法院檢察署檢察官96年度偵字第28924 號緩起訴處分書
    、臺灣高等法院高雄分院檢察署96年度上職議字第4846號處
    分書、臺灣高等法院被告前案紀錄表各1 份附卷足憑。是依
    上開法條規定及說明，自堪認原處分機關於本案情形應不得
    就異議人同一行為再為行政罰鍰處分，據此，原處分機關依
    道路交通管理處罰條例第24條第1 項第2 款、第35條第1 項
    第1 款規定，對受處分人上開酒後駕車之違規行為予以裁罰
    時，除其行為應處以其他種類行政罰即吊扣駕駛執照、施以
    道路安全講習部分，仍得予以裁處外，自不得再就科處行政
    罰鍰部分對於受處分人予以重複處罰。據上，原處分機關逕
    以受處分人酒精濃度超過規定標準，而對其裁處罰鍰45,000
    元部分，即有未恰。惟因受處分人所支付之緩起訴處分金為
    4 萬元，參照道路交通管理處罰條例第35條第8 項規定之意
    旨，受處分人尚須補繳該等不足部分之罰鍰即5,000 元（即
    45,000-40,000 ＝5,000 ），始為適法，爰此，原處分機關
    逕以受處分人酒精濃度超過規定標準，而對其裁處罰鍰45,0
    00元部分，即有未洽。
  (二)原處分裁處吊扣駕駛執照12個月部分：
    本件受處分人領有重型機器腳踏車及普通小型車駕駛執照，
    有證號查詢汽車駕駛人及證號查詢機車駕駛人資料各1 紙在
    卷可稽，而本件受處分人係騎乘重型機車違規，依現行道路
    交通管理處罰條例第68條規定，自僅得吊扣其重型機器腳踏
    車駕駛執照，並不得吊扣駕駛人所持有各級車類之駕駛執照
    。原處分機關固係執行吊扣受處分人所領有之普通重型機器
    腳踏車駕駛執照，有高雄市政府交通局駕駛執照吊扣執行單
    在卷可憑，惟依「違反道路交通管理事件統一裁罰基準及處
    理細則」第43條第2 項第3 款規定，違反道路交通管理事件
    裁決書處罰主文欄，應依基準表記明處罰種類，並「記明應
    受吊扣駕駛執照之名稱」，原處分主文欄僅載稱「吊扣駕駛
    執照12個月」，未載明所吊扣駕駛執照名稱，仍生應吊扣駕
    駛執照之種類為何之疑義，確有未合。
  (三)原處分裁處施以道路交通安全講習部分：
    查道路交通安全講習，與緩起訴處分命受處分人支付公益金
    部分，種類不同，依上開說明，尚不違反「一事不二罰」之
    法理，原處分裁處受處分人應施以道路交通安全講習部分，
    核無不當。
五、原裁定因此諭知「原處分關於甲○○酒精濃度超過規定標準
    ，罰鍰新臺幣肆萬伍仟元及吊扣駕駛執照十二個月之處分均
    撤銷。甲○○汽車駕駛人，駕駛汽車經測試檢定酒精濃度超
    過規標準，處罰鍰新臺幣伍仟元。其餘異議駁回。」固非無
    見；惟按聲明異議，屬一種司法救濟途徑，由法院審查受處
    分人所涉之違規事實是否成立，及原處分所適用之法條是否
    正確、裁罰是否適當，因法院負有司法審查之作用，對原處
    分失當時，應自為處分，以本案而言，就罰鍰、吊扣駕駛執
    照及安全講習等處罰效果，均應為一併重新諭知（台灣高等
    法院暨所屬法院98年法律座談會刑事類提案第23號研討結果
    參照）。原裁定因此認原處分上開裁罰受處分人罰鍰及吊扣
    駕駛執照部分不當，雖非無據，惟原裁定自應將原處分全部
    撤銷，另為妥適裁定。原裁定一面將原處分違法部分撤銷，
    一面又將其適法部分為異議駁回之諭知，復囑原處分機關另
    為適法之處分，尚難謂合。本件原處分機關抗告雖無理由，
    惟原裁定及原處分亦有上述可議之處，自應由本院將原裁定
    及原處分撤銷另為裁定如主文第2 項所示。
據上論結，應依道路交通案件處理辦法第26條，刑事訴訟法第41
3 條，裁定如主文。
中    華    民    國    98    年    11    月    30    日
                  刑事第七庭    審判長法  官  莊飛宗
                                      法  官  陳明富
                                      法  官  蔡廣昇
以上正本證明與原本無異。
本裁定不得再抗告。
中    華    民    國    98    年    12    月    1     日
                                      書記官  曾允志


司法院資訊處製作；財團法人民間司法改革基金會備份。
